ACORDAO-COMPLETO-2496578

ACÓRDÃO 17228/2021 ATA 35/2021 - PRIMEIRA CÂMARA

VISTO, relatado e discutido este pedido de reexame interposto por Luiz Pimentel Sobral, ex-Prefeito do Município de Irecê/BA, gestão 2013-2016, contra o Acórdão 6883/2020-TCU-Primeira Câmara;
ACORDAM os Ministros do Tribunal de Contas da União, reunidos em Sessão de 1ª Câmara e diante das razões expostas pelo Relator, em: 
9.1. conhecer do pedido de reexame interposto por Luiz Pimentel Sobral, ex-Prefeito do Município de Irecê/BA, gestão 2013-2016, contra o Acórdão 6883/2020-TCU-Primeira Câmara, por atender aos requisitos de admissibilidade tratados no art. 48 da Lei 8.443/1992, c/c os arts. 285 e 286, parágrafo único, do RITCU, para, no mérito, negar-lhe provimento;
9.2. notificar o recorrente da presente decisão.

Pedido de reexame interposto contra decisão que, entre outros, julgou parcialmente procedente representação noticiando supostas irregularidades em contratações de transporte escolar e de transporte de pacientes para tratamento médico fora do domicílio, ocorridas entre os anos de 2013 e 2015, com aplicação de multa ao recorrente.

Primeira Câmara

Município de Irecê/BA.

3. Recorrente: Luiz Pimentel Sobral (XXX.372.055-XX).

13.1. Ministros presentes: Walton Alencar Rodrigues (Presidente), Benjamin Zymler, Vital do Rêgo (Relator) e Jorge Oliveira.
13.2. Ministros-Substitutos presentes: Augusto Sherman Cavalcanti e Weder de Oliveira.

ACORDAO-COMPLETO-2547999

Acórdão de Relação 4912/2022 - Primeira Câmara

Acórdão de Relação

ACORDAO-COMPLETO-2523631

Acórdão de Relação 198/2022 - Primeira Câmara

VITAL DO RÊGO

Ministro-Substituto Augusto Sherman Cavalcanti.

Adoto como relatório a instrução de mérito elaborada no âmbito da Secretaria de Recursos - Serur, peça 141, que contou com a anuência do diretor daquela unidade técnica, peça 142, a seguir transcrita com os ajustes de forma pertinentes:
INTRODUÇÃO
1.	Trata-se de pedido de reexame (peça 104) interposto por Luiz Pimentel Sobral, ex-Prefeito (gestão 2013-2016) , contra o Acórdão 6883/2020-TCU-Primeira Câmara (peça 89) , da relatoria do Ministro Augusto Sherman Cavalcanti, lavrado da seguinte forma, com destaque para os itens alcançados pelo efeito suspensivo do recurso:
VISTOS, relatados e discutidos estes autos de representação formulada pelos Srs. Celson Antônio Soares Cambuí e Pascoal Martins de Souza, vereadores do Município de Irecê/BA, noticiando supostas irregularidades em contratações de transporte escolar e de transporte de pacientes para tratamento médico fora do domicílio, ocorridas no período compreendido entre os exercícios de 2013 e 2015,
ACORDAM os Ministros do Tribunal de Contas da União, reunidos em sessão da Primeira Câmara, em:
9.1. conhecer da presente representação, vez que satisfeitos os requisitos de admissibilidade previstos nos arts. 235 e 237, inciso III e parágrafo único, do RI/TCU, para, no mérito, considerá-la parcialmente procedente;
9.2. aplicar ao Sr. Luiz Pimentel Sobral a multa prevista no art. 58, inciso II, da Lei 8.443/1992, no valor de R$ 6.000,00 (seis mil reais) , fixando-lhe o prazo de 15 (quinze) dias, a contar da notificação, para que comprove, perante o Tribunal (art. 214, inciso III, alínea "a", do RI/TCU) , o recolhimento da dívida ao Tesouro Nacional, atualizada monetariamente desde a data deste acórdão até o efetivo recolhimento, se paga após o vencimento, na forma da legislação em vigor;
9.3. autorizar, desde logo, nos termos do art. 28, inciso II, da Lei 8.443/1992, a cobrança judicial da dívida, caso não atendida a notificação;
9.4. determinar ao Fundo Nacional de Desenvolvimento da Educação (FNDE) que, no prazo de 120 (cento e vinte) dias a contar da notificação, conclua e informe ao TCU o resultado da análise das prestações de contas do Município de Irecê/BA referentes à execução do Pnate nos exercícios de 2013/2015, com fulcro no art. 3º da então vigente Resolução CD/FNDE 2/2012, no art. 16, § 7º, da Resolução CD/FNDE 5/2015 e art. 22 da Resolução CD/FNDE 5/2020, procedendo ao confronto da documentação pertinente com a irregularidade tratada nestes autos e verificando a existência de nexo de causalidade nos pagamentos efetivados à empresa LCA Serviços Urbanos Ltda. (CNPJ 14.054.902/0001-15) , bem como adote as medidas administrativas saneadoras cabíveis, caso constatadas irregularidades;
9.5. dar ciência deste acórdão à Seção de Auditoria do Ministério da Saúde na Bahia, alertando que a subcontratação irregular examinada nos autos abrangeu recursos repassados pelo FNS para custeio de contratos de serviços de transporte para TFD, destacados do Bloco de Média e Alta Complexidade (BLMAC) , nos exercícios de 2013 a 2016;
9.6. encaminhar cópia destes autos ao Fundo Nacional de Desenvolvimento da Educação e à Seção de Auditoria do Ministério da Saúde na Bahia;
9.7. dar ciência deste acórdão ao Tribunal de Contas do Municípios do Estado da Bahia (TCM/BA) , enviando-lhe cópias das peças 01, 04 e 05;
9.8. dar ciência deste acórdão aos representantes, ao responsável, ao Município de Irecê/BA e ao CACs/Fundeb de Irecê/BA.
HISTÓRICO
2.	Cuidam os autos de expediente encaminhado a este Tribunal e autuado como representação no qual os Srs. Celson Antonio Soares Cambuí e Pascoal Martins de Souza, vereadores do município de Irecê (BA) , informam sobre supostas irregularidades em contratações pelo município na área de educação e saúde, mais especificamente em relação a gastos com transporte de alunos e pacientes, ocorridas no período compreendido entre os exercícios de 2013 e 2015.
3.	Inicialmente, a Secex/BA, com vistas ao saneamento das questões levantadas, entendeu necessário realizar diligências ao município de Irecê, ao Detran, ao Tribunal de Contas do Município, às representações do Fundo Nacional da Saúde (FNS) e do Fundo Nacional de Desenvolvimento da Educação (FNDE) , todos no estada da Bahia, bem como ao então Ministério do Trabalho e Previdência Social, conforme descrito na instrução anexada à peça 9.
4.	As respostas às diligências foram examinadas pelo que consta da instrução (peça 73) , que concluiu pela necessidade de realizar audiência do ex-Prefeito Luiz Pimentel, em face da irregularidade descrita no Ofício 3347/2018-TCU/SECEX-BA (peça 82) , como reproduzido a seguir:
Irregularidade: ter admitido a subcontratação total dos serviços de transporte nos Contratos 855/2013 e 1072/2013 firmados com a sociedade empresária LCA Serviços Urbanos Ltda., decorrentes, respectivamente, dos Pregões Presenciais 20/2013 e 28/2013, contrariando o art. 72, caput, e 78, inciso VI, da Lei 8.666/1993 e a pacífica jurisprudência desta Corte de Contas [Acórdão 2189/2011-TCU-Plenário (Relator Ministro José Jorge) , 1682/2012 - Plenário (Relator Ministro José Jorge) , 2093/2012 - Plenário (Relator Ministro André Luís de Carvalho) , 2177/2012 (Relator Ministro André Luís de Carvalho) , 2078/2013 - Plenário (Relator Ministro José Múcio Monteiro) , 2699/2013 - Plenário (Relator Ministro Augusto Sherman Cavalcanti) 356/2014 - Plenário (Relator Ministro Raimundo Carreiro) , 2063/2014 (Relator Ministro Aroldo Cedraz) , 111/2015 - Plenário (Relator Ministro Augusto Sherman Cavalcanti) , 1023/2015 (Relator Ministro Vital do Rêgo) e 2541/2015 - Plenário (Relator Ministro Augusto Sherman Cavalcanti) .
5.	O ex-Prefeito apresentou as razões de justificativa por intermédio dos documentos anexados à peça 84, as quais foram analisadas pela instrução de mérito acostada à peça 87, que chegou à conclusão de que (parágrafo 28) : "a subcontratação total dos serviços de transporte no âmbito dos contratos 855/2013 e 1.072/2013 constituiu-se em irregularidade insanável, posto que não justificada após a fase de audiência, devendo, por isso, ser rejeitadas as razões de justificativas trazidas aos autos, com a subsequente imputação de multa ao responsável".
6.	A Primeira Câmara deste Tribunal anuiu ao entendimento esposado pela SecexEduc, no que diz respeito à subcontratação integral, razão pela qual deliberou o acórdão ora recorrido no sentido de aplicar multa ao responsável, com fundamento no art. 58, inciso II, da Lei 8.443/1992, consoante reproduzido no primeiro parágrafo desta instrução.
7.	Insatisfeito com essa decisão do Tribunal, o ex-Prefeito do município de Irecê (BA) interpôs este pedido de reexame (peça 104) , pelo qual pleiteia o julgamento pela improcedência da representação e o consequente cancelamento da sanção pecuniária que lhe foi aplicada.
EXAME DE ADMISSIBILIDADE
8.	Reitera-se o exame preliminar de admissibilidade realizado pela Secretaria de Recursos (peça 105) , ratificado pelo Exmo. relator, Ministro Vital do Rêgo (peça 113) , para conhecer do pedido de reexame (peça 104) , com base no artigo 48 da Lei 8.443/1992 c/c os artigos 285 e 286, parágrafo único, do Regimento Interno deste Tribunal, a fim de suspender os efeitos referentes aos itens 9.1 (parte final) , 9.2 e 9.3 do acórdão recorrido (peça 89) .
EXAME DE MÉRITO
9.	Delimitação
9.1.	Constitui objeto deste pedido de reexame verificar se:
a) os contratos administrativos foram celebrados e executados de maneira regular;
b) é possível a responsabilização do gestor público por ato administrativo baseado em parecer jurídico;
c) a alegada situação de emergência, "deplorável" e "caótica" em que se encontrava o município justifica a irregularidade detectada.
9.2.	Em face do julgamento, pelo Supremo Tribunal Federal (STF) , do RE 636.886 (tema 899 da repercussão geral) , que fixou novo entendimento ao art. 37, §5°, da Constituição Federal, segundo o qual: "é prescritível a pretensão de ressarcimento ao erário fundada em decisão de Tribunal de Contas", impõe-se necessária a análise da existência de prescrição na presente representação.
9.3.	Os significativos impactos deste julgamento do STF justificam uma análise mais detalhada do tema, motivo pelo qual a prescrição, embora tenha caráter preliminar, será examinada ao final, de modo a abordar os vários aspectos envolvidos.
10.	Regularidade dos contratos (peça 104, p. 2-4 e p. 24-37) 
10.1.	O ex-Prefeito assevera que não existiram as irregularidades apontadas na representação em questão, pois, conforme argumenta, os contratos administrativos celebrados com as empresas LCA Serviços Urbanos Ltda. e JLS Limpeza Urbana e Iluminação Pública Ltda. observaram totalmente os princípios administrativos, não havendo que se falar em lesão ou dano ao erário.
10.2.	Indica também como evidência de regularidade na gestão dos contratos o fato de a prestação de serviço pela empresa JLS Limpeza Urbana e Iluminação Pública Ltda. ter sido "visualizada" (peça 104, p. 24) por meio das declarações dos usuários, conforme já informado nas razões de justificativa (peça 84) .
10.3.	Do mesmo modo, assere que os serviços contratados à empresa LCA Serviços Urbanos Ltda. (pregões presenciais 20 e 28/2013) foram realizados "com total qualidade, eficiência e presteza" (peça 104, p. 26) , o que também pode ser comprovado pelas declarações dos responsáveis pelos alunos da rede pública de ensino que usufruíam do serviço de transporte escolar.
10.4.	Sinaliza que houve razoabilidade dos valores contratados, pelo que se vê nas verbas destinadas ao transporte escolar entre os anos 2012 e 2014, razão por que afirma ter havido tentativa dos representantes de ludibriar o Tribunal de Contas, pois apresentaram informações deturpadas.
10.5.	O recorrente alega a "desnecessidade" de exigência de frota própria para a execução de serviços de transporte, já que tal exigência "contraria o disposto no artigo 3º, inciso I, do § 1º, da Lei 8.666/1993 e art. 3º, inc. II, da Lei 10.520/2002, prejudicando a competitividade do certame e ofendendo os princípios da razoabilidade, da legitimidade e da legalidade" (peça 104, p. 33) . Anexa diversos julgados com a intenção de reforçar esse argumento. Argui, por fim, que o Tribunal, ao detectar a existência subcontratação, deixou de observar que é ilegal a exigência de frota própria para o cumprimento do contrato.
Análise:
10.6.	De início, importa esclarecer que, em que pese o recorrente aduzir justificativas referentes à contratação da empresa JLS Limpeza Urbana e Iluminação Pública Ltda., elas são inócuas, pois a irregularidade pela qual responde é apenas a alusiva aos contratos firmados com a empresa LCA Serviços Urbanos Ltda. (peça 51, p. 347-358, Contrato nº 855/2013 e peça 52, p. 515-527, Contrato nº 1072/2013) , como já consignado no parágrafo 4 desta instrução.
10.7.	E a respeito dessa irregularidade as razões recursais trazidas pelo ex-Prefeito não são capazes de afastá-la. Isso porque a questão da subcontratação integral, com violação no disposto art. no art. 37, inciso XXI, da Constituição e nos arts. 2.º, 72 e 78, inciso VI, da Lei 8.666/1993, evidenciada nos autos não foi pontualmente enfrentada pela defesa ora apresentada, a exemplo do que já vem ocorrendo nas outras manifestações do responsável.
10.8.	Nesse sentido, repise-se que as declarações de terceiros de que os serviços foram prestados não têm o poder de eliminar a falta detectada, pois não afasta a constatação de subcontratação integral, como já assinalado na instrução que propôs a audiência do ex-Prefeito (peça 73) :
47. Para esta Corte de Contas não basta que o serviço contratado seja executado. É necessário que a execução contratual observe as normas legais que a disciplinam, não se podendo perder de vista que a subcontratação é regra de exceção, somente admitida quando não se mostrar viável, sob a ótica técnica e/ou econômica, a execução integral do objeto por parte da contratada, situação essa que deve ficar bem evidenciada ainda na fase do planejamento da contratação. A subcontratação total, ao revés, não se coaduna com as normas que disciplinam os contratos administrativos.
10.9.	Sobre a possibilidade aventada de que os representantes tenham tentado ludibriar o TCU, não se deve cogitá-la, uma vez que a irregularidade específica (subcontratação integral) pela qual o recorrente foi sancionado nem sequer consta dos apontamentos descritos pelos então vereadores em sua representação. Ademais, o Tribunal promoveu ampla diligência, com vistas ao saneamento dos autos.
10.10.	Sobre o argumento de que não se pode exigir frota própria da empresa prestadora de serviços, há que se explicitar que isso não configurou condição determinante para identificação da irregularidade, já que, conforme trecho da instrução que examinou as razões de justificativa (peça 87) , a seguir transcrito, houve outras evidências reveladoras da incapacidade operacional da licitante vencedora:
27. No caso concreto, o permissivo à subcontratação e a definição dos limites para sua consecução não restaram especificados em nenhum dos pregões e/ou dos ajustes sob exame, situação de desconformidade que, corroborada pelas informações colhidas junto ao Detran/BA (peça 34, p. 2) , à Superintendência Regional do Trabalho na Bahia (peça 30) e à própria municipalidade (peça 46, p. 29) , forjam um quadro fático de total impossibilidade de a contratada ter prestado por seus próprios meios os serviços contratados, o que deixa como única possibilidade de execução contratual a subcontratação integral.
11.	Ato administrativo executado com base em parecer jurídico (peça 104, p. 4-6) 
11.1.	Argumenta o ex-Prefeito que sua decisão foi lastreada em parecer jurídico exarado pela Procuradoria Municipal, o que impossibilita a sua responsabilização. Salienta que a decisão administrativa pela contratação direta não só se baseou no citado parecer, pois também se fundamentou em acórdãos do TCU, os quais menciona no recurso.
11.2.	Pleiteia, por isso, que sua responsabilização seja afastada neste processo.
Análise:
11.3.	A alegação de que o ato de gestão se fundamentou em parecer jurídico não é suficiente para elidir a responsabilização do administrador público.
11.4.	A propósito, o Acórdão 1650/2006-TCU-Plenário, Rel. então Ministro Valmir Campelo, referenciado pelo recorrente no recurso (peça 104, p. 5) , indica que não é absoluto o entendimento de que "quando o administrador age sob entendimento de parecer jurídico não se lhe deve imputar responsabilidade pelas irregularidades que tenha cometido", já que "somente pode ser admitido a partir da análise de cada caso, isto é, deve-se verificar se o parecer está devidamente fundamento, se defende tese aceitável, se está alicerçado em lição de doutrina ou de jurisprudência".
11.5.	E no presente caso o referido parecer jurídico nem foi acostado aos autos, para que tal exame pudesse ser feito.
11.6.	De qualquer modo, a jurisprudência desta Corte é firme na direção segundo a qual os pareceres técnicos e jurídicos não vinculam a atuação dos gestores, como consta da ementa dos seguintes acórdãos:
A manifestação contida em pareceres técnicos e jurídicos não vincula a atuação dos gestores, de modo que não tem força para impor ao administrador a prática de um ato manifestamente irregular, uma vez que cabe a ele, em última instância, decidir sobre a conveniência e a oportunidade de praticar atos administrativos. Acórdão 4194/2020-TCU-Primeira Câmara. Relator: Ministro Benjamin Zymler;
Pareceres técnicos e jurídicos, em regra, não vinculam o administrador público, que tem a obrigação de analisar a correção do conteúdo desses documentos. A atuação do gestor com respaldo em parecer não exime a sua responsabilidade, a qual é aferida levando em consideração a legalidade, a legitimidade e a economicidade dos atos relacionados com a gestão de recursos públicos. Acórdão 2871/2014-TCU-Plenário. Relator: José Jorge
12.	Situação de emergência e de dificuldade financeira do município (peça 104, p. 6-24) 
12.1.	O recorrente informa sobre a existência de variados problemas na prefeitura no início de sua gestão, os quais ensejaram a decretação de situação de emergência, em razão da situação caótica em que se encontravam todos os serviços públicos.
12.2.	Outro ponto levantado pelo Sr. Luiz diz respeito à grave situação financeira herdada por ele da administração anterior, em face da má gestão e da falta de planejamento de seu antecessor.
12.3.	Em especial, por essas duas razões defende que a contratação dos serviços se deu de modo regular, pois se baseou no art. 24, inciso IV, da Lei 8.666/1993, que se aplica aos casos essenciais e de continuidade, como o transporte escolar e de pacientes, o que permitiu a dispensa de licitação.
Análise:
12.4.	Essas alegações igualmente não enfrentam o tema central que deu causa à prolação do acordão condenatório, ora em debate, qual seja: a subcontratação integral do objeto.
12.5	Muito embora seja por demais lamentável e indesejável, conforme informa o recorrente, a situação em que se encontrava o município de Irecê (BA) , isso não é razão hábil a afastar a irregularidade pela qual foi sancionado. Inclusive, as circunstâncias narradas permitiram a prerrogativa de realizar o procedimento licitatório, mediante o instituto da dispensa de licitação. Esclarece-se que a dispensa de licitação, em casos de emergência ou calamidade pública (art. 24, inciso IV, da Lei 8.666/1993) , apenas é cabível se o objeto da contratação direta for o meio adequado, eficiente e efetivo de afastar o risco iminente detectado (v.g. Acórdão 1987/2015-TCU-Plenário, Rel. Benjamin Zymler) . Ademais, a contratação emergencial de empresa que não comprovou previamente capacidade técnica para a execução do objeto do contrato contraria o disposto no art. 26, parágrafo único, inciso II, da Lei 8.666/1993 (v.g. Acórdão 4051/2020-TCU-Plenário, Rel. João Augusto Ribeiro Nardes) .
12.6	Entretanto, frise-se, isso não poderia dar respaldo legal à ocorrência de subcontratação total dos serviços de transporte. Ressalta-se que é vedada a subcontratação integral em contratos administrativos, sendo possível a subcontratação parcial quando não se mostrar viável, sob a ótica técnico-econômica, a execução integral do objeto por parte da contratada e desde que tenha havido autorização formal do contratante, conforme entendimento contido nos Acórdãos Plenário 954/2012, Rel. Ministra Ana Arraes; 983/2012, Rel. Augusto Sherman Cavalcanti e 2093/2012 e 1464/2014, ambos sob a relatoria do Ministro André Luís de Carvalho. 
12.7.	Assim, reitera-se que a subcontratação integral "constitui-se em burla ao dever geral de licitar (art. 37, inciso XXI, da Constituição e os arts. 2.º, 72 e 78, inciso VI, da Lei 8.666/1993) " (vide item 15 do voto condutor do decisum) e enseja a rescisão contratual. Portanto, não é possível acolher essas razões recursais.
13.	Prescrição
13.1.	O exame da prescrição, efetuado por força do enunciado nos parágrafos 9.2 e 9.3 desta instrução, permitiu concluir, numa rápida verificação, que ela não se operou nesta representação.
13.2.	Viu-se que o termo inicial para contagem do prazo prescricional se deu em 25/9/2015, data em que se autuou este processo de representação. Como o acordão condenatório foi prolatado em 23/6//2020, conclui-se que não transcorreu o tempo suficiente para que se operasse a prescrição.
13.3.	Dessa forma, pelo critério do Código Civil e Acórdão 1441/2016-TCU-Plenário, Redator Ministro Walton Alencar Rodrigues, não ocorreu a prescrição, uma vez que o prazo utilizado neste caso é dez anos. Constata-se o mesmo pelo critério da Lei 9.873/1999, que aplica o prazo de prescrição de cinco anos.
13.4.	Constata-se, inclusive, que houve causas interruptivas: a) instrução de diligência em 3/5/2016 (peça 9) ; b) notificação de audiência em 24/1/2019 (peça 83) , o que evidenciou a não ocorrência do lapso temporal de três anos entre os atos, de forma a afastar também a incidência da prescrição intercorrente, preceituada no art. 1º, §1º, da Lei 9.873/1999.
CONCLUSÃO
14.	Das análises anteriores, conclui-se que:
	a) o contrato administrativo celebrado com a empresa LCA Serviços Urbanos Ltda. não foi executado de maneira adequada, pois identificou-se a ocorrência de subcontratação total dos serviços de transporte nos Contratos 855/2013 e 1072/2013, fato este que se constitui em burla ao dever geral de licitar (art. 37, inciso XXI, da Constituição) e deveria ensejar a rescisão do contrato, nos termos do art. 78, inciso VI, da Lei 8.666/1993.
	b) é possível a responsabilização do gestor público por ato administrativo baseado em parecer jurídico, porque os pareceres técnicos e jurídicos, em regra, não vinculam o administrador público, que tem a obrigação de analisar a correção do conteúdo desses documentos. A atuação do gestor com respaldo em parecer não exime a sua responsabilidade, a qual é aferida levando em consideração a legalidade, a legitimidade e a economicidade dos atos relacionados com a gestão de recursos públicos;
	c) a circunstância "deplorável" e "caótica" descrita pelo recorrente na ocasião de sua posse na prefeitura não configura razão que possa justificar a ocorrência de subcontratação total de serviços a serem executados no transporte escolar.
15.	Consoante descrito no parágrafo 13 desta instrução, não ocorreu a prescrição nem pelo critério do Acórdão 1441/2016-TCU-Plenário nem pelo regime da Lei 9.873/1999 (MS 32.201) .
16.	Portanto, a proposta é pela negativa de provimento.
PROPOSTA DE ENCAMINHAMENTO
17.	Diante do exposto, submete-se à consideração superior esta análise do pedido de reexame interposto por Luiz Pimentel Sobral contra o Acórdão 6883/2020-TCU-Primeira Câmara, para propor, com base no artigo 48 da Lei 8.443/1992, parágrafo único, do Regimento Interno do TCU:
a) conhecer do recurso e, no mérito, negar-lhe provimento;
b) dar ciência ao responsável e aos interessados, em especial aos indicados nos itens 9.5 a 9.8 do decisum.
É o relatório.

Paulo de Tarso Brito Silva Peixoto (OAB/BA 35.692); Michel Soares Reis (OAB/BA 14.620).

Não atuou.

REPRESENTAÇÃO. MUNICÍPIO DE IRECÊ/BA. INDÍCIOS DE IRREGULARIDADES NA CONTRATAÇÃO DE SERVIÇOS DE TRANSPORTE. AUDIÊNCIA DO EX-PREFEITO. CONFIRMAÇÃO DA OCORRÊNCIA DE IRREGULARIDADE NA EXECUÇÃO CONTRATUAL. SUBCONTRATAÇÃO INTEGRAL. PROCEDÊNCIA PARCIAL. MULTA. PEDIDO DE REEXAME. CONHECIMENTO. RAZÕES RECURSAIS INSUFICIENTES PARA INFIRMAR O ACÓRDÃO RECORRIDO. NEGATIVA DE PROVIMENTO. NOTIFICAÇÃO.

REPRESENTAÇÃO (REPR)

Secretaria de Recursos (Serur).

Em apreciação, pedido de reexame (peça 104) interposto por Luiz Pimentel Sobral, ex-Prefeito de Irecê/BA, gestão 2013-2016, contra o Acórdão 6883/2020-TCU-Primeira Câmara (peça 89) , que, entre outros, julgou parcialmente procedente representação que noticiou irregularidades em contratações de transporte escolar e de transporte de pacientes para tratamento médico fora do domicílio, ocorridas entre os anos de 2013 e 2015, e aplicou-lhe a multa do art. 58, inciso II, da Lei 8.443/1992, no valor de R$ 6.000,00.
A irregularidade que ensejou a aplicação da multa foi a constatação de realização de subcontratação total dos serviços de transporte quando da execução dos Contratos 855/2013 e 1072/2013, firmados com a sociedade empresária LCA Serviços Urbanos Ltda., com violação ao disposto no art. 37, inciso XXI, da CF/1988, e nos arts. 2º, 72 e 78, inciso VI, da Lei 8.666/1993.
Após analisar as razões de apelo apresentadas, a Secretaria de Recursos (Serur) , em uníssono (peças 141 e 142) , pugnou pelo conhecimento da espécie, para, no mérito, propor sua rejeição.
O presente pedido de reexame deve ser conhecido por atender aos requisitos de admissão tratados no art. 48 da Lei 8.443/1992, c/c os arts. 285 e 286, parágrafo único, do RITCU.
Com relação ao mérito, acompanho os pareceres prévios pela negativa de provimento da espécie recursal, razão pela qual adoto os argumentos neles expendidos e transcritos no relatório precedente em minhas razões de decidir, sem prejuízo de trazer a lume as considerações a seguir.
O recorrente alega em suas razões de apelo, em suma, que:
os contratos inquinados estão em conformidade com os princípios administrativos, cujos serviços foram prestados com qualidade, eficiência e presteza, devidamente confirmado pelas declarações dos usuários;
o TCU, ao detectar a subcontratação, deixou de observar que a exigência de frota de veículos própria para o cumprimento do contrato é ilegal, pois contraria o art. 3º, inciso I, do § 1º, da Lei 8.666/1993 e art. 3º, inciso II, da Lei 10.520/2002, e compromete a competitividade;
não poderia ser responsabilizado, pois sua decisão foi fundamentada em parecer jurídico elaborado pela Procuradoria Municipal;
a situação de emergência e a dificuldade financeira enfrentada pelo município justificaram a contratação direta, com fundamento no art. 24, inciso IV, da Lei 8.666/1993.
As razões da irresignação aduzidas não merecem acolhida, notadamente, por não enfrentarem a irregularidade ensejadora da aplicação da penalidade de multa ao recorrente, qual seja, a subcontratação integral de serviços de transporte. 
Alheios ao fundamento condenatório que amparou a decisão recorrida, menciono tanto o argumento de apelo segundo o qual o serviço contratado foi devidamente prestado, quanto aquele relacionado à justificação para a contratação por dispensa de licitação, nos termos do art. 24, inciso IV, da Lei de Licitações.
 Noutro giro, a inexistência de frota de veículos da própria empresa contratada para a execução contratual não foi a única evidência a demonstrar sua incapacidade operacional de bem executar o objeto do contrato. O quadro fático delineado pela decisão objeto de recurso foi revelador no sentido de, além de indicar a inexistência de frota própria de veículos, apontar a ausência de quadro de funcionários da empresa LCA Serviços Urbanos nos anos de 2013 e 2014 (peça 30) .
Com relação à existência de parecer jurídico a embasar a atuação do gestor público, a jurisprudência dominante no TCU é no sentido de que ele não possui caráter vinculativo e não isenta sua responsabilização pelo TCU. Eis o enunciado elaborado no âmbito da Jurisprudência Selecionada do TCU, quando da prolação do Acórdão 1001/2015-TCU-Plenário, de relatoria do eminente Ministro Benjamin Zymler:
Em regra, pareceres técnicos e jurídicos não vinculam os gestores, os quais têm obrigação de analisar a correção do conteúdo desses documentos. O fato de o administrador seguir pareceres técnicos e jurídicos não o torna imune à responsabilização pelo TCU.
Por fim, manifesto minha concordância com a análise empreendida pela Serur, que concluiu pela inocorrência da prescrição das pretensões punitiva e de ressarcimento, seja pela aplicação dos critérios estatuídos pelo Acórdão 1441/2016-TCU-Plenário, que se serve do prazo de dez anos do Código Civil, seja pela aplicação da Lei 9.873/1999, que fixa o lapso temporal de cinco anos e as causas interruptivas dessa contagem.
Diante do exposto, pugno para que seja negado provimento ao presente pedido de reexame, em razão de que os argumentos recursais apresentados não são suficientes para infirmar a decisão recorrida.
Com essas considerações, voto para que o Tribunal aprove a minuta de acórdão que ora submeto à consideração deste Colegiado.
TCU, Sala das Sessões, em 5 de outubro de 2021.
Ministro VITAL DO RÊGO 
Relator